【裁判字號】    98,上訴,2796
【裁判日期】    980915
【裁判案由】    強盜
【裁判全文】
臺灣高等法院刑事判決                98年度上訴字第2796號
上  訴  人
即  被  告  丙○○
                    （現羈押於臺灣臺北看守所）
            丁○○
                    （現羈押於臺灣臺北看守所）
共      同
指定辯護人  法律扶助  江仁俊律師
上列上訴人即被告因強盜案件，不服臺灣桃園地方法院97年度訴
字第1247號，中華民國98年4月16日第一審判決（起訴案號：臺
灣桃園地方法院檢察署97年度偵字第24758號），提起上訴，本
院判決如下：
    主  文
上訴駁回。
    事  實
一、丙○○前於民國96年間因妨害兵役治罪條例案件，經原審法
    院以96年度桃簡字第2321號判處有期徒刑4月確定，於97年5
    月29日縮刑期滿執行完畢（構成累犯）。丙○○、丁○○於
    97年11月25日晚間11時許，前往乙○位於桃園縣八德市松柏
    林562號4樓之住處飲酒聊天，丙○○因知悉其胞姐所任職位
    於桃園縣大溪鎮○○路100號之「中華檳榔攤」係將金錢放
    置於檳榔攤靠近門口處，認有機可乘，遂於席間向丁○○、
    乙○提議強盜上開檳榔攤，丁○○旋即附和同意，而乙○（
    業經原審判決確定）因忌憚丙○○尚握有其因受丙○○、丁○○恐嚇（此部分犯行業經原審判決確定）所簽發之3張面
    額各新台幣（以下同）10萬元之本票，亦答應丙○○上開提
    議。嗣丙○○、丁○○、乙○3人即共同基於意圖為自己不
    法所有之犯意聯絡，由丙○○將強盜後可躲避警方查緝之逃
    逸路線告知丁○○、乙○，並謀議於翌日凌晨推由丁○○、
    乙○前往上址檳榔攤強盜，丙○○則待在乙○住處等候，強
    盜所得需由3人平分。謀定後，乙○旋即備妥如附表一、二
    所示之物，並由丁○○騎乘向乙○之友人即某真實姓名年籍
    不詳綽號「豆豆」之不知情成年男子所借得之機車，搭載乙○前往強盜現場。途中，丁○○避免「豆豆」之機車車號嗣
    後為警知悉而循線查獲強盜犯行，於行經桃園縣八德市○○
    路248巷某處時，將「豆豆」之機車暫停於該處，並在乙○
    之協助下，將丁○○前於97年11月24日晚間某時，意圖為自
    己不法之所有，而在桃園縣龍潭鄉○○路旁某處所竊得之車
    牌號碼SLV-200號機車車牌1面（該機車車牌為連慧玲所有，
    原懸掛該車牌之機車因損壞而停放在桃園縣龍潭鄉○○路旁
    某處，此部分竊盜犯行，亦經原審判決確定）換掛在「豆豆
    」所有之機車上。嗣於97年11月26日凌晨3時許，丁○○、
    乙○2人共乘上開機車抵達上址之「中華檳榔攤」，由丁○○於未熄火之機車上把風接應，乙○則下車進入檳榔攤先佯
    稱欲購買飲料，於檳榔攤小姐甲○○不疑有他，轉身入內拿
    取飲料回頭之際，乙○即以右手持水果刀趨近甲○○，並向
    甲○○喝稱「搶劫」，同時以左手強取放置於櫃檯上之零錢
    盒，甲○○見狀，為防護其財產，旋即出手拉扯乙○之手部
    及衣物。慌亂之間，丁○○見情勢不利己方，即大聲喝令乙○上車離開，丁○○、乙○2人遂在分毫未得之情形下，由
    丁○○騎乘機車搭載乙○逃離現場而未遂，逃逸途中丁○○
    、乙○2人並將車牌號碼SLV- 200號之機車車牌1面丟棄在桃
    園縣八德市○○路248巷內灌溉用溝渠中。嗣乙○於上開攜
    帶兇器加重強盜未遂之犯行，未被有偵查犯罪職務之機關或
    公務員發覺其為犯罪人前，即主動前往桃園縣政府警察局龜
    山分局，向員警陳武農、葉禎供承犯下前開案件，坦承其為
    犯罪行為人而自首犯罪，嗣並接受裁判，而為警查悉上情，
    並扣得車牌號碼SLV-200號之機車車牌1面。
二、案經桃園縣政府警察局龜山分局報告臺灣桃園地方法院檢察
    署檢察官偵查起訴。
    理  由
一、證據能力部分：
  (一)證人乙○於警詢時之證述，對被告丙○○而言雖屬傳聞證據
    ，惟乙○於警詢時證稱：本件強盜案件是由被告丙○○所提
    議、規劃，推由丁○○、乙○2人下手實行，所得贓款由渠
    等3人均分等情，核與其嗣於本院審理中交互詰問時所稱當
    時是喝酒過程中大家開玩笑，後來伊誤以為真云云，顯不相
    符，而其於警詢時之供述，核與丁○○所述相符，且係為警
    查獲後初到案時所為，供述當時被告丙○○並不在場，證人
    乙○於此無壓力之情況下，出於自由意志所為陳述，相對於
    本院審理中被告丙○○在場時所為之證言，自具有較可信之
    特別情況，依刑事訴訟法第159條之2規定，自不因屬傳聞而
    無證據能力。
  (二)證人乙○、丁○○、甲○○於偵查中具結後向檢察官所為之
    陳述，雖亦屬傳聞證據，惟查無顯不可信之情況，依刑事訴
    訟法第159條之1第2項規定，自有證據能力。
  (三)證人乙○於警詢時之證述，對被告丁○○而言，屬傳聞證據
    ，被告丁○○、辯護人及檢察官明知，但於準備程序及審判
    期日中均表示無意見，且迄言詞辯論終結亦未聲明異議，本
    院審酌上開證據資料製作時之情況，尚無違法不當及證明力
    明顯過低之瑕疵，認為以之作為證據應屬適當，爰依刑事訴
    訟法第159條之5規定，認定前揭供述均有證據能力。
  (四)證人甲○○於警詢時之證述，屬傳聞證據，被告丙○○、丁○○、辯護人及檢察官明知，但於準備程序及審判期日中均
    表示無意見，且迄言詞辯論終結亦未聲明異議，本院審酌上
    開證據資料製作時之情況，尚無違法不當及證明力明顯過低
    之瑕疵，認為以之作為證據應屬適當，爰依刑事訴訟法第
    159 條之5規定，認定前揭供述均有證據能力。
  (五)本院下列所引用卷內之文書證據及物證，並無證據證明係公
    務員違背法定程序所取得，檢察官、被告、辯護人等於本院
    亦均未主張排除下列文書證據及物證之證據能力，且迄本院
    言詞辯論終結前均未表示異議，本院審酌前揭文書證據及物
    證並非公務員違背法定程序所取得，亦無刑事訴訟法第159
    條之4顯有不可信之情況，故下列文書及物證應均有證據能
    力。
二、上揭犯罪事實，業據上訴人即被告丁○○於警詢、檢察官訊
    問、原審及本院審理時坦認不諱，核與證人即被害人甲○○
    及證人乙○於警詢、檢察官訊問時證述情節相符，且有現場
    監視畫面光碟1片附卷可稽，並有車牌號碼SLV-200號之機車
    車牌1面扣案足憑，被告丁○○此部分任意性自白與事實相
    符，堪以採信。
三、訊據上訴人即被告丙○○則矢口否認共同強盜犯行，辯稱：
    當時伊與丁○○及乙○一起喝酒，乙○說他沒錢，伊開玩笑
    說沒錢不會去搶。伊事先不知丁○○及乙○真的會去行搶，
    是事後才得知云云。經查：
  (一)被告丙○○綽號「龍稿」，因伊知悉中華檳榔攤平時均將現
    金放在靠近門口處，認為容易得手，即由伊策劃強盜該檳榔
    攤事宜，且因伊熟悉附近地形故提議強盜後逃逸路線以躲避
    警方查緝，復因當時車輛不足，且伊姊姊在該檳榔攤上班，
    不方便出面，故由丁○○及乙○下手行搶，伊則在乙○家等
    候消息，並約定所得贓款由3人均分等情，為被告丙○○於
    警詢、偵查中所自承（見偵查卷第10頁反面、第69頁），被
    告丙○○於原審並為認罪之表示（見原審卷第16頁），核與
    證人乙○於警詢、偵查中及證人丁○○於偵查中所證情節相
    符（見偵查卷第25至26、71、73頁），足徵被告丙○○上開
    任意性自白，核與事實相符，堪予採信。
  (二)被告丙○○雖以前詞置辯，乙○並於本院審理時證稱：被告
    丙○○提議行搶是開玩笑，但伊誤以為真云云（見本院卷第
    85頁反面），然若被告丙○○確係以開玩笑之語氣提議行搶
    ，何以選定其姊任職之檳榔攤為行搶目標？且證人乙○前於
    警詢、偵查中及證人丁○○前於偵查中所證，均未提及當時
    被告丙○○提議行搶屬玩笑性質，乙○並於偵查中結證稱：
    丙○○提議要帶刀子，起先伊說不需要用刀子，用手搶就好
    ，但後來還是帶刀子，手套也是丙○○他們準備好的等語（
    見偵查卷第71頁），足徵乙○於本院所證，顯屬迴護被告丙○○之詞，不足採信。被告丙○○所辯，亦無足取。
  (三)被告丙○○之辯護人於原審為其辯護稱：證人即被害人甲○○於警詢中證稱：「... 該名男子就持水果刀向我比說『搶
    劫』。他一手持刀、一手拿櫃臺上的現金，我就拉著歹徒的
    衣服說『不行』，抵抗阻止他強盜。」等語，於檢察官訊問
    時復證稱：「我看到那個人手上有刀，並說要搶劫，那個人
    看到櫃臺上面有個零錢要伸手去拿，我見狀就抓住他拿刀的
    那隻手。」等語，並於偵查中稱反抗之原因係「本能反應」
    ，足認被告乙○固持水果刀對甲○○為脅迫行為，惟甲○○
    並未害怕，且未達不能抗拒之程度，亦即依當時之具體事實
    予以客觀判斷，被告乙○之行為並無足使甲○○身體上或精
    神上達於不能或顯難抗拒之程度無疑，是被告丙○○、丁○○、乙○所為，當僅該當於刑法第326條第2項攜帶兇器加重
    搶奪未遂罪云云。惟查：按刑法強盜罪之「至使不能抗拒」
    之構成要件在學理上固有主觀說、客觀說及折衷說3種見解
    ，然於司法實務上向來一貫之立場係採客觀說見解（最高法
    院20年度非字第201號、22年度上字第2064號、24年度上字
    第4407號、26年度滬上字第9號、29年度上字第3112號、29
    年度上字第3438號、30年度上字第248號、30年度上字第370
    3號判例同此意旨）。亦即認定被害人是否已達「至使不能
    抗拒」之程度，應以被告行為時之強弱程度綜合當時之具體
    事實，按多數人之客觀常態情狀決之，亦即視該手段施用於
    相類似之情狀下，是否足使一般人處於不能抗拒之制壓程度
    而定之。亦即強盜罪之強暴、脅迫，以所施用威嚇之程度，
    「客觀上」足以壓抑被害人之意思，至使不能抗拒為已足。
    至施用之威嚇手段，客觀上是否足以壓抑被害人之意思自由
    ，應依一般人在同一情況下，其意思自由是否因此受壓制為
    斷，不以被害人之主觀意思為準（最高法院87年度台上字第
    3705號、91年度台上字第290號、93年度台上字第1166號及9
    4年度台上字第2266號判決亦同此意旨）。搶奪與強盜雖同
    具不法得財之意思，然搶奪僅係乘人不備公然掠取，若施用
    強暴、脅迫或他法使被害人身體上或精神上處於不能抗拒之
    狀態，而取其財物或令其交付者，則為強盜。而強盜罪之所
    謂「不能抗拒」，祇須行為人所為之強暴、脅迫等不法行為
    ，就當時之具體事實，予以客觀之判斷，足使被害人身體上
    或精神上達於不能或顯難抗拒之程度，即足以當之。至於實
    際上被害人有無抵抗，並非所問（最高法院97年度台上字第
    5889號判決意旨參照）。次按強盜罪之行為態樣包含強暴與
    脅迫。所謂「強暴」，係謂直接或間接對於人之身體施以暴
    力，以壓制被害人之抗拒之狀態而言；「脅迫」則係指行為
    人以威嚇加之於被害人，使其精神上萌生恐懼之心理，以達
    到至使不能抗拒之程度。經查，證人甲○○於警詢中證稱：
    「... 該名男子就持水果刀向我比說『搶劫』。他一手持刀
    、一手拿櫃臺上的現金，我就拉著歹徒的衣服說『不行』，
    抵抗阻止他強盜。」等語，於檢察官訊問時復證稱：「我看
    到那個人手上有刀，並說要搶劫，那個人看到櫃臺上面有個
    零錢要伸手去拿，我見狀就抓住他拿刀的那隻手。」、「（
    檢察官問：你怎麼敢反抗？）直覺反應」等語甚明（見偵查
    卷第36、114頁）；又乙○亦於警詢中證稱：「我右手持水
    果刀，用左手要拿該店放零錢的盒子...。」等語，於檢察
    官訊問時復供稱：「（檢察官問：如何搶？）我一持刀進去
    就說搶劫不要動，但我被女店員拉住手，後來丁○○就叫我
    趕快跑。」等語甚詳（見偵查卷26、71頁），顯見乙○係持
    水果刀直接對甲○○威嚇而施以脅迫，擬藉此壓制甲○○使
    之不敢抗拒。又查水果刀係刃口鋒利之尖銳金屬物品，足以
    對人之身體、生命、安全構成威脅，乙○手持該刀械對甲○○喝稱「搶劫」，並伸手伸手拿取放置於櫃臺零錢盒內之現
    金而欲強取財物，顯已將其強盜之犯意表徵於外，而對於甲○○實施脅迫之行為，且乙○所施用之手段，依客觀標準，
    已足使一般人心生畏懼而喪失其意思自由，陷於不能抗拒之
    程度，揆諸前揭說明，乙○之行為已該當於刑法強盜罪之要
    件。縱甲○○旋與乙○發生拉扯，出手反抗，亦僅係為防護
    其財產之本能反應，與乙○持刀脅迫被害人，依社會通念，
    已足以壓制被害人之反抗，而成立強盜犯行一節，係屬兩事
    。被告丙○○之辯護人以被害人甲○○於遭強盜過程中有反
    抗行為，即據以認被害人尚未達到不能抗拒之程度，故被告
    丙○○等人所為當與刑法上強盜罪之構成要件不符云云，顯
    有誤認，洵無足採。
四、綜上所述，本件事證明確，被告丙○○、丁○○強盜未遂犯
    行，均堪認定。
五、按刑法第321條第1項第3款所稱之兇器，其種類並無限制，
    凡客觀上足對人之生命、身體、安全構成威脅，具有危險性
    之兇器均屬之，且祇須行竊時攜帶此種具有危險性之兇器為
    已足，並不以攜帶之初有行兇之意圖為必要（最高法院79年
    臺上字第5253號判例意旨參照）。查本件共犯乙○於事實欄
    所示時、地攜往強盜現場，並持以對甲○○施以脅迫之水果
    刀1把，係刃口鋒利之尖銳金屬物品，客觀上具危險性，足
    以對人之身體、生命、安全構成威脅，顯係刑法第321條第1
    項第3款所指之兇器無疑。核被告丙○○、丁○○所為，係
    犯刑法第330條第2項、第1項、第321條第1項第3款攜帶兇器
    強盜未遂罪。被告丙○○、丁○○著手實施攜帶兇器強盜之
    行為，惟見情勢不利，未取分毫旋即逃逸，至未能遂行犯罪
    ，為未遂犯，爰刑法第25條第2項規定減輕其刑。被告丙○○雖未與被告丁○○及乙○一同至犯罪之現場，然被告丙○○既以自己共同犯罪之意思，事先同謀，而由被告丁○○及
    乙○實行犯罪之行為者，均為共同正犯。被告丙○○有如事
    實欄所載犯罪科刑及執行情形，有本院被告前案紀錄表1份
    足參，被告丙○○於前案有期徒刑執行完畢後，5年內故意
    再犯本件有期徒刑以上之罪，為累犯，應依刑法第47條第1
    項之規定，加重其刑，並依法先加重後減輕之。原審審酌被
    告丙○○、丁○○正值青壯，竟不思戮力工作，以正常管道
    獲取財物，僅因缺錢花用，即攜帶水果刀強盜財物，對被害
    人之財產及身體之安全，及對社會整體秩序之危害匪淺，且
    被告丙○○甫因妨害兵役治罪條例案件執行完畢，猶不知改
    過向善，再犯本件強盜罪，屢觸綱常，嚴重危害社會治安，
    法治觀念薄弱，惟念被告2人尚能坦承犯行，並渠等之犯罪
    動機、目的、手段、所生危害等一切情狀，適用刑法第28條
    、第330條第1項、第2項、第321條第1項第3款、第25條第2
    項、第47條第1項、第38條第1項第2款規定，量處被告丙○○有期徒刑4年6月，被告丁○○有期徒刑4年，並說明如附
    表一所示藍黑相間口罩1個、灰色毛帽1頂，係共犯乙○於犯
    罪時所穿戴，用以遮掩容貌以免遭被害人看清，而屬乙○所
    有供其與被告丙○○、丁○○共犯強盜犯行所用之物，上開
    物品雖未扣案，惟並無證據證明業已滅失，故依刑法第38條
    第1項第2款規定，宣告沒收。至如附表二編號一、二所示之
    水果刀1把、全罩式安全帽1頂並非乙○所有，編號三所示之
    黑色手套雖係乙○所有，但非供犯強盜罪所用；另附表編號
    三所示之藍黑相間口罩1個、半罩式安全帽1頂、黑色手套1
    雙，固均為被告丁○○所有，但非供犯罪所用，故不為沒收
    之諭知，經核並無不合。被告丙○○仍執陳詞否認犯罪，提
    起上訴，為無理由。被告丁○○以原審量刑過重，提起上訴
    ，請求從輕量刑云云。按量刑係法院就繫屬個案犯罪之整體
    評價，為事實審法院得依職權自由裁量之事項。量刑判斷當
    否之準據，應就判決之整體觀察為綜合考量，苟已斟酌刑法
    第57條各款所列情狀，而未逾越法定刑度，如無偏執一端，
    致明顯失出失入情形，上級審法院即不得單就量刑部分遽指
    為不當或違法。本件原審已斟酌刑法第57條各款所列情狀及
    審酌被告丁○○正值青壯，竟不思戮力工作，以正常管道獲
    取財物，僅因缺錢花用，即攜帶水果刀強盜財物，對被害人
    之財產及身體之安全，及對社會整體秩序之危害匪淺，惟念
    被告尚能坦承犯行等一切情狀，在法定刑度範圍內，詳予審
    酌科刑，經核原審量刑難認有輕重相差懸殊等失出或失入之
    違法或失當之處，被告丁○○上訴亦無理由，均應予駁回。
據上論斷，應依刑事訴訟法第368條，判決如主文。
本案經檢察官侯寬仁到庭執行職務。
中    華    民    國    98    年     9    月    15    日
                  刑事第二十一庭審判長法  官  蘇隆惠
                                      法  官  楊力進
                                      法  官  許永煌
以上正本證明與原本無異。
如不服本判決，應於收受送達後十日內向本院提出上訴書狀，其
未敘述上訴之理由者並得於提起上訴後十日內向本院補提理由書
（均須按他造當事人之人數附繕本）「切勿逕送上級法院」。
                                      書記官  江采廷
中    華    民    國    98    年    9     月    16    日
附表一：
┌──┬────────┬───────────────┐
│編號│物品名稱        │備註                          │
├──┼────────┼───────────────┤
│ 一 │藍黑相間口罩1個 │被告乙○所有供其與被告丙○○、│
│    │                │丁○○共犯事實欄二所示強盜犯行│
│    │                │所用之物                      │
├──┼────────┼───────────────┤
│ 二 │灰色毛帽1頂     │被告乙○所有供其與被告丙○○、│
│    │                │丁○○共犯事實欄二所示強盜犯行│
│    │                │所用之物                      │
└──┴────────┴───────────────┘
附表二：
┌──┬────────┬───────────────┐
│編號│物品名稱        │備註                          │
├──┼────────┼───────────────┤
│ 一 │水果刀1支       │被告乙○之房東所有            │
├──┼────────┼───────────────┤
│ 二 │全罩式安全帽1頂 │被告乙○之友人「豆豆」所有    │
├──┼────────┼───────────────┤
│ 三 │黑色手套1雙     │被告乙○所有，惟非供犯本件強盜│
│    │                │犯行所用之物                  │
└──┴────────┴───────────────┘
附表三：
┌──┬────────┬───────────────┐
│編號│物品名稱        │備註                          │
├──┼────────┼───────────────┤
│ 一 │藍黑相間口罩1個 │被告丁○○所有，惟非供犯本件強│
│    │                │盜犯行所用之物                │
├──┼────────┼───────────────┤
│ 二 │半罩式安全帽1頂 │被告丁○○所有，惟非供犯本件強│
│    │                │盜犯行所用之物                │
├──┼────────┼───────────────┤
│ 三 │黑色手套1雙     │被告丁○○所有，惟非供犯本件強│
│    │                │盜犯行所用之物                │
└──┴────────┴───────────────┘
附錄：本案論罪科刑法條全文
中華民國刑法第330條
（加重強盜罪）
犯強盜罪而有第 321 條第 1 項各款情形之一者，處 7 年以上有期徒
刑。
前項之未遂犯罰之。
中華民國刑法第321條
（加重竊盜罪）
犯竊盜罪而有左列情形之一者，處 6 月以上、 5 年以下有期徒刑：
一、於夜間侵入住宅或有人居住之建築物、船艦或隱匿其內而犯之者。
二、毀越門扇、牆垣或其他安全設備而犯之者。
三、攜帶兇器而犯之者。
四、結夥三人以上而犯之者。
五、乘火災、水災或其他災害之際而犯之者。
六、在車站或埠頭而犯之者。
前項之未遂犯罰之。


司法院資訊處製作；財團法人民間司法改革基金會備份。
